最高法院刑事判決　　　　　　　　　　　　　　　九十一年度台上字第一一一三號
　　上　訴　人　甲○○
　　選任辯護人　施吉安律師
右上訴人因偽造文書案件，不服台灣高等法院高雄分院中華民國九十年十月十九日第
二審更審判決（九十年度重上更(四)字第四五號，起訴案號：台灣高雄地方法院檢察署
八十四年度偵字第五０四０、六六一三號），提起上訴，本院判決如左：
    主  文
原判決撤銷，發回台灣高等法院高雄分院。
    理  由
本件原判決認定上訴人甲○○與其妻蔡林月娥（業經判處有期徒刑三年六月確定）共
同自民國八十一年三月六日起，由蔡林月娥出面擔任會首，共同邀集如原判決附表（
下稱附表）一至附表九所示之民間互助會九組，標會地點或在高雄縣路竹鄉○○路一
四三巷十七號自宅或在路竹鄉菜市場蔡林月娥所經營之雜貨店內，詎上訴人與蔡林月
娥竟自八十一年四月間起至八十四年二月間止，基於意圖為自己不法所有之概括犯意
，明知蘇楊阿秀、楊琪敏、陳玉桂、蘇陳錦綿、趙朱碧霞、黃王金碧、黃蘇玉枝、楊
順天、賴登現、黃茂男、黃蘇玉鳳、陳呂惠英、林周桂美、蘇莊受、林素月、張月琴
、李黃定、蘇榮雄、李順榮、潘仁正、黎麗章、林一郎、顏林寶味、蔡賴秀珠、黃吳
金切、鄭王美月、李蔡玉珠、游秀月、蘇張麗香等人並未標會，而於附表所示之九筆
互助會各該開標時間，由蔡林月娥連續偽造會員綽號安、敏仔、阿綿、碧霞、金碧、
長和、玉枝、登碧、茂男、玉鳳、惠英、蕾恩、雍仔、寶味、朝生、金切、美月、阿
誠等標單（標單記載被冒標者之上開代稱，並無記載真正姓名之署押，均詳如附表一
至附表九記載）而持以標取會款（得標後，將偽造之標單撕毀而滅失），連續向其他
活會會員詐收會款，足以生損害於被冒標之人及其他活會會員，嗣因週轉不靈，於八
十四年二月十五日宣佈停會，上訴人、蔡林月娥以此方式共詐得會款約新台幣（下同
）一千九百餘萬元等情，因而撤銷第一審法院關於上訴人部分無罪之判決，改判論處
上訴人共同連續行使偽造私文書，足以生損害於他人罪刑，固非無見。
惟查(一)有罪之判決書，應記載事實，刑事訴訟法第三百零八條定有明文。所謂事實，
不僅指犯罪行為之本身而言，舉凡犯罪之時間、目的、手段、結果等與論罪科刑有關
之事實，亦應明白認定詳實記載，方足為適用法律之依據。原判決認定上訴人夫妻共
同以偽造標單之方式冒標會款，向數百名活會會員詐取會款計一千九百餘萬元，但上
訴人等究在何時冒標，冒標之會息若干（原審更(一)卷八九｜九七頁均有標息之記載）
，標息係採內扣或外加？攸關活會人數詐騙金額之認定。本院多次發回意旨已予指明
，原審仍拒不調查審認，自不足為適用法律之依據。(二)原判決係採信被害人之指訴、
蔡林月娥之自白及債權登記表所載之資料為論罪之依據。但被害人蘇楊阿秀、楊琪敏
、蘇陳錦綿、趙朱碧霞、黃蘇玉枝、楊語、黃茂男、黃蘇玉鳳、廖秀美、陳呂惠英、
林一郎、黃朝欽於第一審審理中所證其等被倒之會款與李福貴所提出債權登記表所示
之金額並不相同（詳五０四０號偵查卷二十八頁、二十九頁、第一審卷五十五頁｜九
十八頁），蔡林月娥於偵查與審理中所供詐騙之金額或為一千六百餘萬元，或為一千
九百餘萬元亦不一致（同上偵卷二十五頁、原審更(一)卷一一五頁），原判決未明上
開不相一致證據取捨判斷之理由，併有可議。上訴意旨指摘原判決不當，尚非全無理
由，應認仍有撤銷發回更審之原因。至原判決理由三不另為無罪之諭知部分，因公訴
人認與前揭論罪科刑部分，有裁判上一罪之關係，爰一併發回，併此明。
據上論結，應依刑事訴訟法第三百九十七條、第四百零一條，判決如主文。
中      華      民      國    九十一    年      二      月    二十七    日
                              最高法院刑事第八庭
                                  審判長法官  莊  登  照
                                        法官  洪  明  輝
                                        法官  黃  一  鑫
                                        法官  魏  新  和
                                        法官  林  秀  夫
      右正本證明與原本無異
                                              書  記  官
中      華      民      國    九十一    年      三      月      五      日
